【裁判字號】    98,台上,1512
【裁判日期】    980319
【裁判案由】    偽證等罪
【裁判全文】
最高法院刑事判決            九十八年度台上字第一五一二號
上  訴  人  台灣高等法院檢察署檢察官
被      告  乙  ○
            甲  ○（原名李粒）
            丙○○
上列上訴人因被告等偽證等罪案件，不服台灣高等法院中華民國
九十五年一月二十六日第二審更審判決（九十四年度上更(一)字第
六六三號，起訴案號：台灣台北地方法院檢察署八十九年度偵字
第一二九八六號、九十年度偵字第二０二二號），提起上訴，本
院判決如下：
    主  文
原判決關於乙○、甲○部分撤銷，發回台灣高等法院。
其他上訴駁回。
    理  由
一撤銷部分：
本件原判決維持第一審論處被告乙○、甲○（原名李粒，民國九
十六年六月七日改名）連續證人於執行審判職務之公署審判時，
於案情有重要關係之事項，供前具結，而為虛偽之陳述罪刑之判
決，駁回檢察官及乙○在第二審之上訴，並諭知乙○、甲○均緩
刑三年，固非無見。
惟查：(一)除有特別規定外，被告未於審判期日到庭而逕行審判者
，其判決當然違背法令，刑事訴訟法第三百七十九條第六款定有
明文。又被告在第二審不到庭而得不待其陳述逕行判決者，以曾
經合法傳喚，而無正當理由不到庭為必要條件，此觀同法第三百
七十一條之規定自明。又按刑事文書之送達，依刑事訴訟法第六
十二條固可準用民事訴訟法關於寄存送達之規定，但民事訴訟法
第一百三十八條所規定之寄存送達，限於不能依同法第一百三十
六條、第一百三十七條規定行送達者，始得為之。應受送達人之
住居所如已變更者，原住居所即非應為送達之處所，自不得於原
住居所所在地，依民事訴訟法第一百三十八條為寄存送達。查甲
○原住所固為台北縣新莊市○○路○段六五巷十九號三樓，但已
於九十四年十一月三十日遷移至桃園縣八德市○○里○○路二０
巷十五弄十三號五樓之一，有其戶政查詢資料可稽，詎原審於送
達九十五年一月十九日審判期日傳票時，仍向其原住所地送達，
並以未獲會晤本人亦無受領文書之同居人或受僱人，而將傳票寄
存於台北縣政府警察局新莊分局中平派出所，以為送達，有送達
證書可按。該項送達，尚難認係合法之寄存送達。是原審並未合
法傳喚甲○到庭，遽以甲○經合法傳喚，無正當理由不到庭，不
待其陳述逕行判決，自屬違法。(二)刑法上之偽證罪，不以結果發
生為要件，一有偽證行為，無論當事人是否因而受有利或不利之
判決，均不影響其犯罪之成立。至該罪所稱於案情有重要關係之
事項，則係指該事項之有無，足以影響裁判之結果者而言，苟該
事項之有無，與裁判之結果無關，即難論以偽證罪。原判決事實
欄雖認定被告乙○、甲○於劉智強被訴侵占案件台灣台北地方法
院檢察署檢察官偵查暨第一審審理時具結而為之虛偽陳述，均屬
於案情有重要關係之事項，惟對於其二人具結陳述事項之有無，
是否足以影響判決之結果？該項陳述，如何對於案情有重要關係
？理由內全未說明，已有未合。對於乙○所辯：八十三年七月八
日甲○清償丙○○之金額與當日有無簽立協議書兩項，於劉智強
被訴業務侵占之裁判結果並不生任何影響，顯非刑法偽證罪所謂
「於案情有重要關係事項」等語，未予採信，亦未說明不予採信
之理由，同屬理由不備。又偽證罪為侵害國家法益之犯罪，其罪
數應以訴訟之件數為準，乙○及甲○縱曾於前述案件偵查及第一
審審理時先後二度偽證，然僅一件訴訟，應論以單純一罪，無連
續犯罪之可言。原判決論以連續犯，並均加重其刑，自屬違誤。
以上或為上訴意旨所指摘，或為本院得依職權調查之事項，應認
原判決該部分有發回更審之原因。
二上訴駁回部分：
按刑事訴訟法第三百七十七條規定，上訴於第三審法院，非以判
決違背法令為理由，不得為之。是提起第三審上訴，應以原判決
違背法令為理由，係屬法定要件。如果上訴理由書狀並未依據卷
內訴訟資料，具體指摘原判決不適用何種法則或如何適用不當，
或所指摘原判決違法情事，顯與法律規定得為第三審上訴理由之
違法情形，不相適合時，均應認其上訴為違背法律上之程式，予
以駁回。又認定犯罪事實所憑之證據，無論直接或間接證據，其
為訴訟上之證明，須於通常一般之人均不致有所懷疑，而得確信
其為真實之程度者，始得據為有罪之認定，倘其證明尚未達到此
一程度，而有合理之懷疑存在時，事實審法院復已就其心證上理
由予以闡述，敘明其如何無從為有罪之確信，因而為無罪之判決
，尚不得任意指為違法。本件原判決以公訴意旨略稱：被告丙○
○明知委託告訴人劉智強代為向甲○求償，確實尚有應付與劉智
強之費用未清，劉某拒絕返還二十五萬元（新台幣，下同）洵非
無據，竟因歷經數年之久，均未能取回二十五萬元，心有未甘。
乃意圖使劉智強受刑事處分，於八十八年五月十日具狀向台灣台
北地方法院檢察署誣告劉智強侵占二十五萬元票款，因認丙○○
涉有刑法第一百六十九條第一項之誣告罪嫌云云。經審理結果以
：八十三年七月八日丙○○、甲○間之債務和解時，甲○曾交付
丙○○用以清償借款之面額二十五萬元本票，因甲○屆期未為清
償，丙○○即委由劉智強聲請本票裁定強制執行，嗣並經甲○於
強制執行程序中提出二十五萬五千元清償，該二十五萬五千元即
由劉智強收受後未交付丙○○等事實，業據劉智強自陳屬實，並
有八十四年四月甲○與劉智強訂立之清償協議書、存證信函在卷
可憑。是劉智強受丙○○之託代為處理本票求償事宜，惟迄未將
所取得之票款轉交丙○○，應堪認定。劉智強與丙○○間之委任
契約，其受任事務既已終結，本應將代丙○○收受之款項返還，
經丙○○多次催討，均拒返還，丙○○主觀上因此認其有侵占之
犯行，尚非無稽。另依證人古萬煌及鍾有中律師之證言，亦足徵
丙○○確曾親自或透過乙○，向劉智強索討前述票款，雖因渠等
就應扣除之強制執行費用、酬金等金額之多寡，認知不一，而未
達成和解，然其主觀上認劉智強積欠其二十五萬元未還，涉有侵
占罪嫌，無悖常情。況劉智強被訴侵占一案，經該院八十九年度
上易字第一○五八號審理後，認劉智強確有業務侵占之犯行，判
處有期徒刑六月確定；而丙○○所提起之刑事附帶民事訴訟，經
移送民事庭審理後，亦認劉智強有侵占之侵權行為事實，判決丙
○○勝訴確定在案，益徵丙○○指訴劉智強涉有侵占犯嫌，並非
憑空捏造，自難令其負誣告罪責。此外，復查無其他積極證據足
證丙○○有何誣告犯行，因而維持第一審諭知丙○○無罪之判決
，駁回該部分檢察官在第二審之上訴。查原判決既已就其調查證
據之結果，無從為丙○○有罪確信之心證理由，詳予闡述，所為
論斷復與經驗法則及論理法則無違，依前揭說明，自不能任意指
摘為違法。又刑事訴訟法第三百七十九條第十二款所稱已受請求
之事項未予判決，係指法院對於起訴或上訴事項之一部應予裁判
而漏未裁判者而言。本件公訴意旨認丙○○涉犯誣告罪，經第一
審判決無罪後，檢察官不服提起上訴，原審復已就上訴部分予以
裁判，自無所謂已受請求之事項未予判決之違法。該部分上訴意
旨，非依卷內資料具體指摘原判決如何違背法令，徒憑己見，任
意指摘原判決違背法令，難謂已符合首揭法定上訴要件，其上訴
違背法律上之程式，應予駁回。
據上論結，應依刑事訴訟法第三百九十五條前段、第三百九十七
條、第四百零一條，判決如主文。
中    華    民    國  九十八  年    三    月   十九   日
                      最高法院刑事第十一庭
                          審判長法官  石  木  欽
                                法官  洪  佳  濱
                                法官  韓  金  秀
                                法官  呂  丹  玉
                                法官  段  景  榕
      本件正本證明與原本無異
                                      書  記  官
中    華    民    國  九十八  年    三    月  二十七  日
                                                      Ｅ


司法院資訊處製作；財團法人民間司法改革基金會備份。
